臺灣高等法院高雄分院刑事判決　　　　 94年度上易字第317號
上　訴　人　臺灣高雄地方法院檢查署檢察官
被　　　告　甲○○
選任辯護人　蕭永宏　律師
上列上訴人因被告詐欺案件，不服臺灣高雄地方法院93年度易字
第1134號中華民國94年4 月7 日第一審判決（起訴案號：臺灣高
雄地方法院檢察署93年度偵字第2669號），提起上訴，本院判決
如下：
    主  文
原判決撤銷。
甲○○意圖為自己不法之所有，以詐術使人將本人之物交付，處
有期徒刑肆月，如易科罰金，以參佰元折算壹日。緩刑貳年。
    事  實
一、甲○○於民國（下同）92年5 月間，明知已因積欠債務，無
    法清償，而亟需金錢週轉。其時，國內適逢SARS疫情侵襲，
    嚴重威脅國人生命、身體安全，人人競相使用口罩，以防止
    感染SARS病毒，造成口罩供不應求，價格飛漲。竟意圖為自
    己不法之所有，於同年5 月12日下午3 時許，在高雄市○○
    區○○路107 號之2 乙○○經商處，向其佯稱：伊認識口罩
    貿易商，投資此項生意利潤很好，一個成本新台幣（下同）
    7 元的口罩，可以15至20元之高價賣出，92年6 月上旬即得
    分紅等語，邀約乙○○出資45萬元，以經營買賣口罩生意。
    乙○○因甲○○之政風人員身分，且當時確正流行SARS病毒
    感染，投資口罩生意有利可圖，乃陷於錯誤，於92年5 月20
    日晚上7 時許，在其上止經商處，交付投資款45萬元予甲○
    ○。嗣乙○○於92年6 月上旬起向甲○○詢問投資情形，要
    求分紅時，甲○○或稱未購得口罩，或以遭他人倒債，或未
    領得退休金等詞搪塞而拒不還款，乙○○始知受騙。
二、案經被害人乙○○訴由臺灣高雄地方法院檢察署偵查起訴。
    理  由
一、訊據被告甲○○（下稱被告）矢口否認有前開詐欺犯行，辯
    稱：伊陸續向乙○○借款，92年5 月20日是最後1 筆，當日
    乙○○僅交付7 萬元，累積借款金額為17萬元，收據是迫於
    無奈才寫的，並未邀乙○○出資45萬元投資口罩買賣生意，
    亦無詐欺犯罪云云。
二、經查：
（一）上揭被告之犯罪事實，業據證人乙○○（即告訴人）於原
      審審理時結證稱：「（與被告洽談投資口罩買賣生意的情
      形？）92年5 月12日在我武廟店裡，他告訴我平日許多貿
      易商過年、過節會送他禮物，景氣不好，只送禮物，貿易
      商說要回報他，認為這次SARS機會來了，口罩很缺」、「
      （SARS期間口罩嚴重缺貨，被告跟你說要到哪裡買口罩？
      ）這我不知道，他沒有講，他說他全權負責。我們是鄰居
      ，且他職位高，我很相信他」（見原審卷第194 頁）、「
      （被告出多少錢？）我不知道，我出45萬元，他出45萬元
      」、「（利潤）按出資比例計算，如果我出45萬元，他出
      45萬元，就平分」（同上卷第195 頁）、「（你既然一直
      在觀望，為何會事先領45萬元在你店裡？）我在5 月20日
      以前在觀望，5 月20日早上領錢的」（同上卷198 頁）、
      「（當時被告有沒有跟你說明利潤大概多少錢？）他只有
      說一個口罩本錢7 元，如果批發一個可以賣15元，擺在我
      家門口賣，一個可以賣20元」（同上卷第201 頁）、「（
      你在5 月20日從高新銀行提領45萬元，這筆錢如何來？）
      我房屋貸款後提出」（同上卷第202 頁）等語甚詳。核與
      其在本院審理中到庭結證所稱：「（他大概什麼時候跟你
      講？）5 月12日下午3 點左右他到我武廟路麵線糊、印度
      Q 餅店裡來講的」、「（當時怎麼邀約法？）他私底下跟
      我講的，他說他有朋友在做貿易商，因為查稅關係對方欠
      他情，現在有機會報答他，有這條路，希望我投資，我看
      報紙認為有利可圖」、「（這款項做什麼用的？）他事先
      跟我講說要投資口罩生意，5 月19日已經確定要投資，5
      月20日上午我去高新銀行領出來」、「（這個款項45萬元
      ，是一次交付？）一次交付」、「（他有沒有真的進口口
      罩？）這我不知道，我想應該是沒有」等情相符（見本院
      卷第108 頁），並有被告於92年5 月20日所書具載明「本
      人邀乙○○共同投資口罩買賣，每人出資肆拾伍萬元整，
      交由本人運作，茲證明已收此款項」之收據影本1 紙在卷
      可憑（見92年度發查字第5571號卷第5 頁）。參以告訴人
      確於92年5 月20日以房地抵押貸款，自高新銀行前鎮分行
      貸得45萬元，有該行貸款餘額證明書及帳戶往來明細表附
      於原審卷足稽（見原審卷第38、44至47頁），如當日僅欲
      借款7 萬元予被告，衡情其僅須貸款7 萬元即可，何須貸
      款高達45萬元，而增加利息負擔? 足見，告訴人之上開指
      訴已非無稽。
（二）被告係大學畢業，自82年間起至本件案發之92年5 月間，
      並擔任財政部高雄市國稅局政風室股長之職位等情，為被
      告所不否認，復有該局93年3 月5 日財高國稅政字第0930
      0015594 號函及其附件可稽（見93年度偵字第2669號卷第
      19至27頁）。被告既具有高學歷且從事政風工作十餘年，
      自較從事一般行政之公務人員更具法律常識與經驗，對於
      書具收據之法律效果更難諉為不知，如僅借得7 萬元，總
      計僅積欠借款17萬元，及確未曾以從事口罩生意具有高額
      利潤為由，邀約告訴人投資，並收到投資款45萬元之事實
      ，被告焉有不計任何事後可能發生之法律或事實上之後果
      ，即輕率出具上開收據予告訴人收執？再被告稱其係先後
      多次向告訴人借款，最後為7 萬元，累計為17萬元，如果
      無訛，何以告訴人對於之前多次借款（已達10萬元）部分
      ，均未要求被告書具收據或借據，唯獨要求被告在此次借
      款時，書具與事實完全不符之收據？而92年5 月間，臺灣
      地區遭逢SARS病毒侵襲，因其傳染力甚強，造成民眾恐慌
      ，爭相購買口罩，使口罩一度供不應求，價格隨之高漲等
      情，係屬公眾所知之事實；佐以被告在檢察官偵查中已自
      承92年初起即經濟狀況不佳，欠款、借款已約百萬（見93
      年度偵字第2669號卷第38頁），且其確於92年3 月間起已
      出現信用卡債延滯繳款情形，亦有富邦商業銀行、誠泰商
      業銀行、上海商業儲蓄銀行函附卷可憑（見93年度偵字第
      2669號卷第45至50頁、52至56頁、58至61頁）。綜合上述
      各情以觀，被告身為知識份子及政府政風官員，長期從事
      公務員風紀及機關安全維護等相關工作，其思考、判斷、
      計畫及執行能力顯高於一般公務人員。其既已負擔大量債
      務，亟待清償，又無法及時清償而蒙受鉅大壓力之處境下
      ，見告訴人經營固定之麵攤生意，富有經濟能力，為解燃
      眉之急，又適逢SARS病毒肆虐，口罩價格飛漲，以政風人
      員之社會地位，而向告訴人佯稱投資口罩買賣生意可有豐
      厚利潤，誘使告訴人出資一節，即非難事。告訴人指訴被
      告以投資口罩生意之虛詞，使告訴人誤認投資可有豐厚利
      潤而交付投資款45萬元予被告，被告卻未依約進口口罩出
      售而給付紅利，於請求返還投資款時又履次藉口托延，顯
      屬詐欺行為等情，核與情理無違，堪予採信。
（三）被告在原審時固辯稱「陸續向告訴人借款，有付利息」，
      且指告訴人係在公司（似指貸款或討債公司）上班，並舉
      證人洪銘鴻（原任國稅局警衛人員）以證明告訴人有在經
      營放款業務，而欲證明本件確屬民事借款糾分云云。惟被
      告在警訊及偵查中均未提出此項關鍵證據，請求警方或檢
      察官調查，遲至原審審理中始行提出，其真實已非無疑。
      又證人洪銘鴻在原審審理時，到庭接受交互詰問後，其所
      為之證述與被告所供，就被告與洪銘鴻間金錢借貸之金額
      （2 、3 萬與2 、3 千）、洪銘鴻如何得知乙○○聯絡方
      式（留電話與告知地址）、被告如何得知洪銘鴻已向告訴
      人借款（借完馬上打電話與隔1 、2 個月反應）等重要情
      節均不相符（見原審審理卷第177 至193 頁），該證人洪
      銘鴻之證詞顯不足為被告有利之認定。又告訴人在被告誘
      以投資口罩買賣時，固未就投資細節，包括口罩來源、數
      量、如何銷售等事項，詢問清楚即貿然投資，惟參酌被告
      與告訴人係鄰居，被告擁有大學學歷且身居政風股長之社
      會地位，告訴人則為固定攤販，學歷、判斷能力遠不及被
      告，加以當時口罩需求確屬供不應求，從事此項投資確有
      利可圖等因素，告訴人基於信賴被告之社經地位、能力而
      未就上開事項予以究明，尚難認有違常理，尚不得執此遽
      認告訴人之指訴為不可採。至告訴人交付45萬元予被告後
      ，翌日即存入25萬元，至92年6 月10日將該抵押貸款全部
      清償完畢一節，其中25萬元係向其女兒夏怡萍所借，業經
      證人夏怡萍在本院審理中到庭結證屬實（本院卷第62至66
      頁）；其餘則以現金卡及保單質借方式於92年6 月10日全
      部清償完畢，並敘明動用現金卡借款第1 個月免利息，僅
      須繳手續費100 元等情，亦據告訴人陳明，並有其所提出
      之聯邦銀行存摺、大眾銀行歷史交易資料明細表、國泰人
      壽ATM 保單貸款查詢表（均影本，見本院卷第14至16頁）
      附卷可按。足認告訴人確係為把握投資賺取高利之機會，
      先向銀行貸款交付被告，再調度較低利息資金清償較高利
      率貸款之理財方式無訛，是亦難執告訴人自認可行之理財
      方式可能與一般更具知識、經驗之人有所落差，即認告訴
      人指訴為不可採信，而執為被告有利之認定。
（四）綜上所述，被告所辯，顯係飾卸之詞，不足採信，其詐欺
      取財之犯行已堪認定。
三、核被告所為，係犯刑法第339 條第1 項之詐欺取財罪。原審
    未詳為推求，遽認被告之犯罪不能證明，而為無罪之判決，
    尚有未洽；檢察官循告訴人乙○○之請求提起上訴，指摘原
    判決不當，為有理由，應由本院將原判決撤銷改判。審酌被
    告身為職司風紀之政風人員，不知謹慎自持，僅因需款償債
    ，竟乘病毒肆虐之際，以投資口罩買賣賺取高額利潤之詐騙
    方法，騙取45萬元高額之金錢，犯後又飾詞否認犯罪，態度
    不佳，本應重懲，惟念其前尚無犯罪前科，有臺灣高等法院
    被告前案紀錄表可按，且於本院審理中已與被害人達成民事
    和解，清償25萬元，有和解筆錄附卷（本院卷第97頁），並
    已如數清償（本院卷第101 頁）等一切情事，爰量處如主文
    第2 項所示之刑，並諭知如易科罰金，以300 元折算1 日之
    標準。末查被告前未曾受有期徒刑以上刑之宣告，有上開前
    案紀錄表可稽，於本院審理中已與被害人達成民事和解，並
    如數履行清償義務，再經本件偵審程序及科刑宣告之教訓，
    當知警惕，應無再犯之虞，本院因認上開所宣告之刑，以暫
    不執行為適當，爰併宣告緩刑2 年，以啟自新。
據上論結，應依刑事訴訟法第369 條第1 項前段、第364 條、第
299 條第1 項前段，刑法第339條第1項、第41條第1 項前段、第
74條第1 款、罰金罰鍰提高標準條例第1 條前段、第2 條，判決
如主文。
本案經檢察官許月雲到庭執行職務。
中　　華　　民　　國　　94　　年　　9 　　月　　21　　日
                  刑事第四庭    審判長法  官 蕭權閔
                                      法  官 陳吉雄
                                      法  官 林水城
以上正本證明與原本無異。
本判決不得上訴。
中　　華　　民　　國　　94　　年　　9 　　月　　21　　日
　　　　　　　　　　　　　　　　　　　書記官 吳新貞
附錄本件判決論罪科刑法條：
中華民國刑法第339 條 (普通詐欺罪)
意圖為自己或第三人不法之所有，以詐術使人將本人或第三人之
物交付者，處5 年以下有期徒刑、拘役或科或併科1,000 元以下
罰金。
以上項方法得財產上不法之利益或使第三人得之者，亦同。
以上2 項之未遂犯罰之。
